【裁判字號】    91,訴,1128
【裁判日期】    920619
【裁判案由】    營業稅
【裁判全文】
高雄高等行政法院判決                            九十一年度訴字第一一二八號
                              .
    原      告  宏達家具有限公司
    代  表  人  甲○○  董事長.
    訴訟代理人  丁○○
    被      告  財政部臺灣省南區國稅局
    代  表  人  乙○○  局長
    訴訟代理人  戊○○
                丙○○
右當事人間因營業稅事件，原告不服財政部中華民國九十一年十一月一日台財訴字第
０九一００一０一一六號訴願決定，提起行政訴訟。本院判決如左：
    主  文
原告之訴駁回。
訴訟費用由原告負擔。
    事  實
壹、事實概要：
    緣原告於八十七年度購入原料，金額計新台幣（下同）一、四六一、一四一元，
    涉嫌未依規定記載帳簿，業已違反稅捐稽徵機關管理營利事業會計帳簿憑證法第
    十七條規定，又上開原料組裝之製成品銷售，金額計一、八四九、五四六元，未
    依法開立發票交付買受人，且於申報當期銷售額時亦未列入申報，經被告所屬潮
    州稽徵所查獲，移由屏東縣稅捐稽徵處審理違章成立，初查除核定補徵營業稅八
    八、０七四元外，並處所漏稅額八八、０七四元三倍罰鍰二六四、二００元（計
    至百元止），又未依規定記帳依稅捐稽徵法第四十五條規定處五、０００元罰鍰
    ，原告不服，申經復查結果，變更核定補徵營業稅六二、三二六元，罰鍰變為一
    九一、九００元（按所漏稅額六二、三二六元處三倍及未依規定記載帳簿處五、
    ０００元，計至百元止）。原告仍表不服，提起訴願，亦遭駁回，遂提起本件行
    政訴訟。
貳、兩造聲明：
一、原告聲明求為判決：訴願決定及原處分（含復查決定）均撤銷。
二、被告聲明求為判決：原告之訴駁回。
參、兩造之爭點：
甲、原告主張之理由：
一、按行政處分之作成，行政機關首應認定事實，亦即就具體事件闡明事實關係，如
    行政機關對處分之構成要件事實，判斷之結果與真象不符，勢將影響行政處分內
    容之正確性，此等「認定事實錯誤」之違法瑕疵，應構成行政處分撤銷之原因，
    復按台灣地區各級稽徵機關處理違章漏稅及檢舉案件辦法第二十九條「審理人員
    對違章漏稅案件之審理，應注意人、時、地、事等要件，慎重查核，公正判斷。
    簽擬意見及適用法令均應具體明確，不得推測臆斷。．．．」另「進貨未記載帳
    簿與銷貨未給與他人憑證係屬二違反作為義務之行為，無必然之因果關係。」亦
    為財政部民國（下同）九十年八月二十九日台財稅字第九００四五三一五五號函
    所明釋。本件實因公司向銀行借款，為求美化帳面獲利數字，而特意將購入之原
    物料發票未予入帳，減少帳上成本支出，使實際為虧損之損益表，轉為獲利，此
    於復查階段均已提示銀行借款資料可供佐證。僅此本件事實為漏進漏存，並非被
    告所稱之漏進漏銷。
二、「按當事人主張事實，須負舉證責任，倘所提出之證據，不足為其主張事實之證
    明，自不能認其主張之事實為真實。又行政官署對於人民有所處罰，必須確實證
    明其違法事實。倘不能確實證明違法事實之存在，其處罰即不能認為合法。」本
    院三十九年判字第二號著有判例可資參照。被告既主張原告有漏報銷售額一、二
    四六、五三一元事實，皆屬有利於己（即被告）之事實，揆諸行政訴訟法第三十
    三條準用民事訴訟法第二百七十七條之規定及首揭判例意旨，應由被告負舉證責
    任。被告就其所主張之事實，並未舉證以實其說，原告指摘其為臆測之詞，尚非
    無據。
三、綜上所述，原處分機關認定原告有漏報銷貨行為，並未舉證以實其說；對僅以臆
    測之詞，據之為課稅處分之基礎，實有認定事實不依法律、違反課稅法定主義及
    舉證責任分配原則等違法之處，徵諸上述理由，原處分機關所為復查決定對原告
    不利部分，顯係違法。
四、本件系爭未入帳發票中之發票號碼ＭＺ00000000號、ＲＦ000000
    00號零件組共一、０００組，合計八三三、０００元，每一組零件組即可組合
    成一張椅子成品。經查，前揭零件組均已全數製成品名為無扶手情人夢椅之成品
    出售，該項成品八十七年度銷售二、六九七組，由此可證原告並無漏開發票情事
    。其他漏未入帳之原材料進項發票計二九六、六九六元，經重新入帳歸屬至各項
    製成品，足以證明原告並未漏開發票。
五、另原告於八十七年十一月底間發生火災部分，發票號碼ＳＭ00000000號
    、ＳＨ00000000號及ＳＭ00000000號合計金額一三四、二六０
    元損毀，因損失不大未向當地警察機關報備，且不諳稅法規定，亦未依營利事業
    所得稅查核準則第一百零二條第二款規定向稅捐機關備案，惟未向稅捐機關報備
    ，亦僅涉及申報營利事業所得稅時不得認列災害損失，被告依此推論原告有漏開
    發票違反營業稅法情事，而予裁處漏稅罰，實屬過當。
乙、被告主張之理由：
一、原告八十七年度購入原料，金額合計一、四六一、一四一元，雖取得憑證ＭＺ0
    0000000號等十二張進項憑證，惟未依規定記載帳簿，依據被告所屬潮州
    稽徵所八十九年五月十八日南區國稅潮州審字第八九００八二四三號函通報屏東
    縣稅捐稽徵處略以：該公司本期購進原料金額一、四六一、一四一元，雖取得憑
    證但未入帳，經查，其原料本期均已組裝成製成品並已全部銷售，並無期末盤存
    ，既無存貨，原告亦未提示其漏進之原料尚未銷售之證明，屏東縣稅捐稽徵處據
    以核定已銷售，即原告有漏進漏銷之情事。原告訴稱統一發票號碼ＳＭ0000
    0000號、ＳＭ00000000號及ＳＨ00000000號等三筆統一發
    票係屬火災損失，經查，原告並未提示其已向警察機關報案及向稅捐機關報備之
    文件，自無從認定。另其主張ＭＺ00000000號及ＲＦ00000000
    號等二筆統一發票為物料，惟查，原告所生產之「椅子七六一二Ｇ零件組」其所
    列物料種類僅為一種，其無法指出上開物料分攤到於那些製成品；其餘七筆統一
    發票，原告稱係屬原料損耗，惟ＱＤ00000000號及ＱＤ0000000
    0號之二張統一發票除「九四一二曲木板」外，均有列載於原料領用簿，金額合
    計二一四、六一０元，該未列帳之進貨金額一、四六一、一四一元扣除已列帳之
    進貨金額二一四、六一０元，餘一、二四六、五三一元，未列存貨，認定已銷售
    ，被告依首揭規定，核定銷售額一、二四六、五三一元，營業稅六二、三二六元
    ，經核並無不合。
二、上開雖取得進貨統一發票惟漏未列帳，又無漏報銷售額之有關資料，復查決定時
    以原告漏未列帳之進貨金額一、四六一、一四一元，扣除其已列原料領用簿之進
    貨部分二一四、六一０元後之金額一、二四六、五三一元，並就其漏列進貨（料
    ）金額，認定已銷售，核定漏報銷售額一、二四六、五三一元，於法有據，因原
    告進料雖已取具憑證，惟未入帳，且本期又無期末盤存，其購進之原料如未組裝
    成製成品銷售，自應由原告負舉證其原料期末盤存，原告既未能舉證證明，所訴
    核不足採。
三、按「依規定應設置帳簿而不設置，或不依規定記載者，處新臺幣三千元以上七千
    五百元以下罰鍰，並應通知限於一個月內依規定設置或記載；期滿仍未依規定設
    置或記載者，處新臺幣七千五百元以上一萬五千元以下罰鍰，‧‧‧」、「納稅
    義務人，有左列情形之一者，除追繳稅款外，按所漏稅額處一倍至十倍罰鍰，並
    得停止其營業：．．．三、短報或漏報銷售額者。」分別為稅捐稽徵法第四十五
    條第一項前段及行為時營業稅法第五十一條第三款所明定。次按「進貨未依規定
    記載帳簿與銷貨未依規定給與他人憑證係屬二種作為之義務之行為，而其二行為
    間又無必然之因果關係，故尚無擇一從重之適用，仍應分別依稅捐稽徵法第四十
    四條及四十五條之規定予以處罰。」為財政部九十年八月二十九日台財稅第０九
    ００四五三一五五號函所明釋。
四、本件原告八十七年購入原料金額一、四六一、一四一元，除二一四、六一０元有
    列帳外，其餘均未入帳，被告核定其漏報銷售額一、二四六、五三一元，致逃漏
    營業稅。如前所述，原告未依規定記載帳簿及漏報銷售額屬二種違章行為，依前
    揭財政部函釋意旨，二種行為均應予以處罰，原處分依前揭規定按所漏稅額六二
    、三二六元酌情減輕處三倍罰鍰一八六、九００元（計至百元止）及未依規定記
    帳處罰鍰五０００元，合計罰鍰一九一、九００元，並無違誤。
    理  由
甲、程序方面：
    按財政部八十九年六月二十八日台財稅字第０八九００三九七０一號函轉行政院
    八十九年六月十六日台八十九財字第一七五五七號函釋，被告於九十二年一月一
    日起承接屏東縣稅捐稽徵處營業稅相關業務，則本件營業稅業務既已由被告承辦
    ，依行政訴訟法第一百七十九條、第一百八十一條規定，被告聲明承受本件訴訟
    ，核無不合，先予敘明。
乙、實體方面：
壹、補徵營業稅部分
一、按「營業人銷售貨物或勞務，應依本法營業人開立銷售憑證時限表規定之時限，
    開立統一發票交付買受人。」、「營業人除本法另有規定外，不論有無銷售額，
    應以每二月為一期，於次期開始十五日內，填具規定格式之申報書，檢附退抵稅
    款及其他有關文件，向主管稽徵機關申報銷售額、應納或溢付營業稅額。其有應
    納營業稅額者、應先向公庫繳納後，檢同繳納收據一併申報。」、「營業人有左
    列情形之一者，主管稽徵機關得依照查得之資料，核定其銷售額及應納稅額並補
    徵之：．．．．四、短報、漏報銷售額者。」行為時營業稅法第三十二條第一項
    前段、第三十五條第一項及第四十三條第一項第四款分別定有明文。
二、本件原告八十七年度購入原料，金額合計一、四六一、一四一元，雖取得編號Ｍ
    Ｚ00000000號等發票十二紙，惟未依規定將該進項憑證記載帳簿，其中
    ＱＤ00000000號、ＱＤ00000000號等二紙統一發票，除「九四
    一二曲木板」之材料外，均有列載於原料領用簿，金額合計二一四、六一０元，
    該未列帳之進貨金額一、四六一、一四一元扣除已列帳之進貨金額二一四、六一
    ０元，餘一、二四六、五三一元，未列存貨，認定已銷售，屏東縣稅捐稽徵處乃
    核定銷售額一、二四六、五三一元，營業稅六二、三二六元，此有復查決定書附
    原處分卷可稽。而原告提起本件訴訟係以本件實因向銀行借款，為求美化帳面獲
    利數字，而特意將購入之原物料發票未予入帳，減少帳上成本支出，使實際為虧
    損之損益表，轉為獲利，因此本件實為漏進漏存，並非被告所稱之漏進漏銷；被
    告主張原告有漏報銷售額一、二四六、五三一元，乃屬有利於己之事實，揆諸行
    政訴訟法第三十三條準用民事訴訟法第二百七十七條之規定及最高行政法院即前
    行政法院三十九年判字第二號判例意旨，應由被告負舉證責任等語，資為爭執。
三、按稅捐稽徵機關在核定稅額過程中，須納稅義務人協同辦理者所在多有，學理上
    稱為納稅義務人之協力義務，包括申報義務、記帳義務、提示文據義務等，納稅
    義務人違背上述義務，在行政實務上即產生受罰鍰或由稅捐稽徵機關片面核定等
    不利益之後果，而減輕稅捐稽徵機關之舉證證明程度（參看司法院釋字第二一八
    、三五六等號解釋及最高行政法院九十一年度判字第一八六七號判決意旨）。經
    查，系爭未入帳之發票其中編號ＳＭ00000000號、ＳＭ0000000
    0號及ＳＨ00000000號等三紙統一發票所載之物品，原告主張因其工廠
    發生火災而損毀，故未將上開三紙發票金額入帳云云。然就原告工廠發生火災，
    致其購入之物品損毀乙節，原告既未向警察機關報案，亦未向稅捐機關報備，復
    未能提出其他證據證明，尚難採信。況其燒毀之物品，竟是剛好將上開三紙發票
    上所載之物品燒完，且未延燒到工廠內其他物品，如此巧合，亦不合常情，益見
    原告上開主張顯係卸責之詞，不足採信。原告另主張其未入帳之編號ＭＺ000
    00000號及ＲＦ00000000號等二紙統一發票為購買物料，因種類繁
    雜，單價甚低，已按生產數量平均分攤於製成品「無扶手情人夢椅」，該項成品
    八十七年度銷售共計二、六九七組云云。惟查，上開ＭＺ00000000號發
    票僅購買「椅子七六一二Ｇ零件組」一項物品，該零件組係已組合完成之物料，
    而非零碎之零件，業據出售廠商允良機械股份有限公司於本件復查時提出說明書
    陳述明確，此有該說明書影本附原處分卷足稽，又該零件組單價為八三三元，亦
    有上開發票影本附卷為證。而ＲＦ00000000號發票，除購買上開零件組
    外，另有「Ａ三一扶手」單價二八０元，「Ａ一五ＰＰ扶手」單價八六元，「螺
    絲」單價０．八五元，亦有該發票影本附卷為憑，則該二紙發票所購買之物料僅
    上開四種，並無種類繁雜之情形，而上開物品除「螺絲」單價較低外，其餘物品
    均無單價甚低之情形，況且螺絲單價雖較低，惟仍非不得以其所購買之數量及總
    價入帳，故上開物品顯無不能入帳之情況。又原告於訴訟中提出銷貨帳主張上開
    物品已製成「無扶手情人夢椅」出售云云；然查，其生產之情人夢系列辦公椅共
    有三種，其中有扶手者二種，無扶手者一種，每種各有藍、紅、綠三種顏色，而
    其提出之銷貨帳貨品編號ＣＨ００三，貨品名稱「情人夢無扶手」，其單價為一
    、０五０元至二、０００元不等之價格，此有銷貨帳及情人夢辦公椅產品型錄附
    本院卷可資佐證。則由原告之主張及該貨品編號，可知該銷貨帳上之產品應係指
    綠色「無扶手情人夢」辦公椅單一產品，核與其產品型錄所示，原告公司生產之
    「無扶手情人夢」辦公椅有藍、紅、綠三種顏色已不一致，又單一產品價差即高
    達將近一倍，亦有違交易常情，故上開銷貨單之真正已令人存疑。再者，系爭零
    件組既未入帳，且原告之原料領用簿復無領用之紀錄，此為原告所不爭執，復有
    原告公司違章明細附原處分卷可稽，故該銷貨單充其量僅能證明原告八十七年度
    有銷售綠色「無扶手情人夢」系列辦公椅二、六九七組，尚無法證明該出售之辦
    公椅係由上開發票所購入之物料所組合製成。是原告提出銷貨單主張系爭零件組
    已製成「無扶手情人夢」辦公椅出售，並已申報營業稅及銷售額，自不足取。
四、次按製造業之製造成本之三大要素為原料、人工及製造費用，而原料耗用之查核
    ，須調閱公司之進料單、領料單、退料單、計工單（或計時單）、製造費用彙總
    表及製造費用分攤率計算表、生產日報表（或生產通知單）及成本計算表等表單
    ，加以檢視是否均作成紀錄及可否相互勾稽，並查核是否經內部製造、會計、管
    理及稽核等負責人員簽章，如符合上述規定，才能依據帳載核實認定。查，本件
    其餘七紙統一發票，其中ＱＤ00000000號及ＱＤ00000000號二
    紙統一發票除「九四一二曲木板」外，其餘項目之物品，因已列載於原料領用簿
    ，金額合計二一四、六一０元，業經屏東縣稅捐稽徵處於復查時認定該部分原告
    已列帳，並予扣除。此外，原告主張上開發票所載之其他物品均屬原料損耗，並
    提出原告八十七年度原料進耗存明細表為證。惟查，原告就其原料損耗部分，未
    能提出公司之進料單、領料單、退料單、計工單（或計時單）、製造費用彙總表
    及製造費用分攤率計算表、生產日報表（或生產通知單）及成本計算表等表單，
    致無法加以相互勾稽，以資查核，且其提出之上開原料進耗存明細表關於耗損之
    原料項目及耗損率，與其於復查時所提出之原料耗損之項目及耗損率亦不一致。
    再者，正常原料耗損情形，除非情況特殊，否則一般均係依購入之原物料之特性
    ，分佈在各該原物料中，故原告所主張上開七紙發票所購進之物品（上述已認列
    之部分除外）整批均屬耗損之原料，顯不合常情，自不足採。
五、又原告主張依行政訴訟法第三十三條準用民事訴訟法第二百七十七條之規定及最
    高行政法院即前行政法院三十九年判字第二號判例意旨，被告就原告漏報銷售額
    之事實，應負舉證責任，不應僅以推計方式查核營業稅等語。然依前揭說明，稅
    捐稽徵機關在核定稅額過程中，納稅義務人之協力義務，包括申報義務、記帳義
    務、提示文據義務等，納稅義務人違背上述義務，在行政實務上即產生受罰鍰或
    由稅捐稽徵機關片面核定等不利益之後果，而減輕稅捐稽徵機關之舉證證明程度
    。本件原告就系爭十二紙發票之進項憑證，未入帳且未據實申報營業稅，又就其
    因工廠失火而毀損之物品，已製成辦公椅出售之物料及已耗損之原料，均無帳證
    資料可資勾稽，原告顯未盡其協力義務，卻要求被告應就其漏報銷售額之事實負
    舉證責任，自屬無據。本件原告八十七年度購進原料金額一、四六一、一四一元
    ，雖取得憑證但未入帳，其中編號ＱＤ00000000號及ＱＤ000000
    00號之二張統一發票除「九四一二曲木板」外，均有列載於原料領用簿，金額
    合計二一四、六一０元，該未列帳之進貨金額一、四六一、一四一元扣除已列帳
    之進貨金額二一四、六一０元，餘一、二四六、五三一元，因該原料於當年度均
    已組裝成製成品，而無期末盤存，既無存貨，屏東縣稅捐稽徵處據以認定已銷售
    ，乃依查得之資料即原告未入帳之發票等，而依進貨之金額核定其銷售額一、二
    四六、五三一元，營業稅六二、三二六元，並未加計人工及製造費用，亦未依營
    利事業同業利潤標準之毛利率推計原告漏報銷售金額，並無推計課稅之情形，揆
    諸首揭規定，並無不合。又最高行政法院九十年度判字第一一五號判決之違章事
    實，乃係稅捐稽徵機關以營利事業同業利潤標準之毛利率推計銷售額之情況，核
    與本件之事實不同，自難相提併論，附此敘明。再者，稽徵機關之所以以同業利
    潤標準推估課稅所得，皆因納稅義務人不盡其協力義務，如不提供帳證，致使稽
    徵機關無法獲得正確之課稅基礎，倘稽徵機關已盡其調查義務，仍未能獲得必要
    之課稅事實時，均容許以推估之事實作為課稅基礎，則既得以推估方法課稅，自
    無不許以之作為漏稅處罰依據之理（九十年各級行政法院法律座談會第十七號提
    案參照），即實務上亦無不得據以推計課稅及裁罰之規定。是原告上開主張，亦
    不足採。
貳、罰鍰部分：
一、按「營利事業依法規定應給與他人憑證而未給與．．．，應就其未給與憑證．．
    ．，經查明認定之總額，處百分之五罰鍰。」、「依規定應設置帳簿而不設置，
    或不依規定記載者，處新臺幣三千元以上七千五百元以下罰鍰，並應通知限於一
    個月內依規定設置或記載；．．．」、「納稅義務人，有左列情形之一者，除追
    繳稅款外，按所漏稅額處一倍至十倍罰鍰，並得停止其營業：．．．三、短報或
    漏報銷售額者。」分別為行為時稅捐稽徵法第四十四條、第四十五條第一項前段
    及行為時營業稅法第五十一條第三款所明定。次按「進貨未依規定記載帳簿與銷
    貨未依規定給與他人憑證係屬二種作為之義務之行為，而其二行為間又無必然之
    因果關係，故尚無擇一從重之適用，仍應分別依稅捐稽徵法第四十四條及四十五
    條之規定予以處罰。」為財政部九十年八月二十九日台財稅字第０九００四五三
    一五五號函所明釋。該函釋內容與稅捐稽徵法第四十四條、四十五條之規定意旨
    無違，爰予援用。
二、本件原告八十七年購入原料金額一、四六一、一四一元，除其中二一四、六一０
    元有列帳外，其餘均未入帳，屏東縣稅捐稽徵處乃核定其漏報銷售額一、二四六
    、五三一元，致逃漏營業稅六二、三二六元。如前所述，原告未依規定記載帳簿
    及銷貨未依規定給與他人憑證屬二個違章行為，依前揭財政部函釋意旨，二個行
    為間並無必然之因果關係，仍應分別依稅捐稽徵法第四十四條及四十五條之規定
    予以處罰。又稅捐稽徵法第四十四條規定係屬行為罰，營業稅法第五十一條第三
    款之規定係屬漏稅罰。兩者處罰之條件固不盡相同，惟稅捐稽徵法第四十四條與
    營業稅法第五十一條第三款之情形，通常以「漏開或短開統一發票」致生短報或
    漏報銷售額之結果，稅捐稽徵法第四十四條係就未達漏稅階段之違規為處罰，營
    業稅法第五十一條第三款則係對已達漏稅階段之違規為處罰，祗依營業稅法第五
    十一條第三款規定處罰鍰已足達成行政上之目的，勿庸二者併罰（最高行政法院
    即前行政法院八十四年九月份第一次庭長評事聯席會議決議參照）。則本件原告
    自承係為美化帳面，便於向銀行貸款，有意將系爭十二紙發票未予入帳，故其未
    依規定記載帳簿之行為即有故意，又系爭未入帳之發票所載之原物料，已經製成
    製成品出售，已無存貨，原告就此部分漏開或短開統一發票致生短報或漏報銷售
    額之結果，縱無故意，亦難謂無過失，揆諸前揭說明，自應依營業稅法第五十一
    條第三款規定處罰。則本件屏東縣稅捐稽徵處依上開法律規定，按原告所漏稅額
    六二、三二六元處三倍罰鍰一八六、九００元（計至百元止）及未依規定記帳處
    罰鍰五０００元，合計罰鍰一九一、九００元，並無違誤。
參、綜上所述，原告主張既不足取，其八十七年度購入原料，金額合計一、二四六、
    五三一元，雖取得進項憑證之統一發票，惟未依規定記載帳簿，且已經製成製成
    品出售，已無存貨，屏東縣稅捐稽徵處復查時乃核定其銷售額一、二四六、五三
    一元，營業稅六二、三二六元，並按所漏稅額六二、三二六元處三倍罰鍰及未依
    規定記載帳簿處五、０００元罰鍰，合計一九一、九００元（計至百元止），並
    無違誤。訴願決定予以維持，亦無不合。原告起訴意旨求為撤銷，為無理由，應
    予駁回。
肆、據上論結，本件原告之訴為無理由，爰依行政訴訟法第一百九十五條第一項後段
    、第九十八條第三項前段，判決如主文。
中      華      民      國    九十二    年      六      月      十九    日
                              高雄高等行政法院第一庭
                                          審判長法官  陳光秀
                                          法      官  楊惠欽
                                          法      官  李協明
右為正本係照原本作成。
如不服本判決，應於判決送達後二十日內向本院提出上訴書狀，其未表明上訴理由者
，應於提起上訴後二十日內向本院提出上訴理由書（須按對造人數附繕本）；如於本
判決宣示或公告後送達前提起上訴者，應於判決送達後二十日內補提上訴理由書（須
附繕本）。未表明上訴理由者，逕以裁定駁回。
提起上訴應預繳送達用雙掛號郵票七份（每份三十四元）。
中      華      民      國    九十二    年      六      月      十九    日
                                          法院書記官  蔡玫芳


司法院資訊處製作；財團法人民間司法改革基金會備份。
